最高法院民事判決　　　　　　　　　　　　　　　九十三年度台上字第二一○四號
　　上　訴　人　 酉 ○ ○
　　訴訟代理人　 牟光先律師
　　被 上訴 人　 午 ○ ○.
　　　　　　　　 子 ○ ○
　　　　　　　　 己 ○ ○
　　　　　　　　 甲 ○ ○
　　　　　　　　 癸 ○ ○
　　　　　　　　 辛 ○ ○
　　　　　　　　 寅 ○ ○
　　　　　　　　 辰 ○ ○
　　　　　　　　 丑 ○ ○
　　　　　　　　 亥○○○
　　　　　　　　 庚 ○ ○
　　　　　　　　 壬○○○
　　　　　　　　 戌　　○
　　　　　　　　 未 ○ ○
　　　　　　　　 丁 ○ ○
　　　　　　　　 丙 ○ ○
　　　　　　　　 巳 ○ ○
　　　　　　　　 申 ○ ○
　　　　　　　　 ︵未○○以次.
　　　　　　　　 乙 ○ ○
　　　　　　　　 戊 ○ ○
　　　　　　　　 ︵乙○○以次.
　　　　　　　　 卯 ○ ○
右當事人間請求確認管理權不存在等事件，上訴人對於中華民國九十二年三月十一日
臺灣高等法院第二審判決︵九十年度上字第一三四三號︶，提起上訴，本院判決如下
：
    主  文
原判決關於確認上訴人管理權不存在暨該訴訟費用部分廢棄，發回臺灣高等法院。
    理  由
本件被上訴人主張：三坪祖師為伊鄭、戴等十三姓祖先自大陸來臺所設立之神明會，
名下置有如第一審判決附表一所示︵下稱附表一︶之土地為會產，伊均為三坪祖師之
信徒，詎上訴人竟擅自修改原來三坪祖師之小屋，更名為三坪祖師宮，對外招募信徒
，再由信徒推舉其為管理人，持向臺北縣政府辦理寺廟登記，企圖侵吞三坪祖師名下
財產等情，求為確認上訴人就坐落臺北縣貢寮鄉○里段○○○段七四號及同所七七之
一號土地之管理權不存在之判決。︵被上訴人另訴請確認上訴人就其餘土地管理權不
存在部分，業經第一審判決其敗訴確定。︶
上訴人則以：三坪祖師宮為寺廟，伊係為辦理寺廟登記而由信徒推選為管理人，並經
主管機關為寺廟之登記，伊應為三坪祖師宮之合法管理人。且第一審判決附表一所示
土地業經臺灣臺北地方法院︵下稱臺北地院︶以八十六年度重訴字第一四四○號民事
判決確認屬三坪祖師宮所有確定，其權狀亦均由伊負責保管，伊對系爭土地自有管理
權等語，資為抗辯。
原審將第一審所為被上訴人敗訴之判決部分予以廢棄，改為如其前開聲明之判決，無
非以：被上訴人主張之事實，有貢寮鄉公所實地查訪紀錄、臺北縣政府田賦代金繳納
通知、臺北地院八十六年度重訴字第一四四○號民事判決、臺北縣政府函及土地登記
簿謄本、照片、臺北縣政府寺廟登記證、寺廟登記表、三坪祖師宮章程、臺北縣政府
公告可稽，堪信為真實。按臺灣之神明會，乃係多數特定人︵信徒或稱會員︶集資購
置財產所組成，以祭祀特定神明為主要目的之非法人團體。神明會可分為財團性質之
神明會及社團性質之神明會，財團性質之神明會，以會產為會之重心，會員對於會產
並無直接之權利義務，反之，社團性質之神明會，如未經為法人登記者係以會員為會
之中心，會員之權利，除共益權外，亦多自益權，一般情形，具有濃厚的私益色彩，
乃屬公同共有之性質。查附表一土地，係於民國三十六年七月一日辦理登記，登記原
因為總登記，原因發生日期空白，所有權人為三坪祖師，第一審勘驗筆錄記載三坪祖
師宮及證人賴連樂所稱之三坪祖師宮，應係指三坪祖師而言，被上訴人主張三坪祖師
係大陸來臺時所設立之神明會，應可採信。再者，三坪祖師雖由大陸來臺之十三姓人
氏所設立，但究何十三姓，被上訴人自承無從查考，證人賴連樂亦稱除戴、鄭、陸之
外，餘不詳，足證三坪祖師雖為神明會，置有如附表一之土地，但並無明確之會員人
數或制度。依前開說明，三坪祖師係以會產為會之重心，應屬財團性質之神明會至明
。次查三坪祖師宮主祀神像雖為三坪祖師，但其寺廟名稱為﹁三坪祖師宮﹂、宗教別
為﹁道教﹂，並於八十三月七月一日為寺廟登記，雖使用原屬三坪祖師之小屋，並將
其修改為﹁宮﹂之形制，但三坪祖師仍為神明會，不因此而改變。是故，三坪祖師宮
與被上訴人主張由十三姓所設立之三坪祖師，應非同一主體。上訴人係由三坪祖師宮
推選為管理人，對三坪祖師宮自有管理權存在。附表一所示土地係三坪祖師所有，登
記之管理者為戴活水，戴活水死後，未曾再推選管理人，為兩造所不爭。上訴人為三
坪祖師宮之管理人，縱持有如附表一所示土地所有權狀，惟持有所有權狀之原因甚多
，非必然為土地之管理人，上訴人未證明其為三坪祖師之管理人，對三坪祖師所有之
系爭土地，自無管理權。兩造就此既有爭執，被上訴人訴請確認上訴人就如第一審判
決附表二（下稱附表二）編號１、２土地，即坐落臺北縣貢寮鄉○里段○○○段七四
號及同所七七之一號土地之管理權不存在，為有理由等詞，為其判斷之基礎。
惟按判決不備理由或理由矛盾者，其判決當然為違背法令，民事訴訟法第四百六十九
條第六款定有明文。判決主文與理由不符，亦屬判決理由矛盾情形之一。查原判決主
文諭知確認上訴人就坐落臺北縣貢寮鄉○里段○○○段七四號及同所七七之一號︵按
為附表一編號１、６︶土地之管理權不存在，固與事實欄所載被上訴人之聲明相符。
惟其理由欄先謂被上訴人訴請確認上訴人就附表一編號１、２土地之管理權不存在，
嗣又稱請求確認上訴人就附表二編號１、２土地管理權不存在，該附表一編號１、２
土地為前開七四號及同所「七四之一號」土地，而附表二並無土地地號及面積之記載
，自難認無判決主文與理由及理由前後矛盾之違法。又被上訴人於第一審已提出臺北
地院八十六年度重訴字第一四四○號民事確定判決，兩造並均執該確定判決為重要證
據互為攻防，原審未詳加審酌，並說明上開確定判決主文諭知﹁確認如附表所示土地
為原告︵三坪祖師宮︶所有﹂，何以不足採取之意見，而為與該確定判決主文不同之
認定，謂附表一所示土地為三坪祖師所有，並進而為上訴人不利之判決，亦非無判決
理由不備之違法。上訴論旨，指摘原判決其敗訴部分為不當，求予廢棄，非無理由。
據上論結，本件上訴為有理由。依民事訴訟法第四百七十七條第一項、第四百七十八
條第二項，判決如主文。
中　　　華　　　民　　　國　　九十三　　年　　　十　　　月　　 十四 　　日
                              最高法院民事第三庭
                                  審判長法官  蕭　亨　國
                                        法官  楊　鼎　章
                                        法官  陳　淑　敏
                                        法官  謝　正　勝
                                        法官  鄭　玉　山
      右正本證明與原本無異
                                              書  記  官
中　　　華　　　民　　　國　　九十三　　年　　　十　　　月　　二十七　　日
                                                                        Ｅ
